ACORDAO-COMPLETO-2533528

ACÓRDÃO 1013/2022 ATA 17/2022 - PLENÁRIO

VISTOS, relatados e discutidos estes autos de auditoria, em que se apreciam embargos de declaração opostos por Mário Augusto Lopes Moysés, Márcio Ferreira do Nascimento e Jurema Camargo Monteiro ao Acórdão 616/2021-TCU-Plenário, relator Ministro Raimundo Carreiro, por meio do qual este Tribunal, entre outras medidas, deu provimento parcial aos pedidos de reexame dos ora embargantes, para reduzir os valores das multas aplicadas mediante o Acórdão 2991/2018-TCU-Plenário, relator Ministro-Substituto Augusto Sherman,
ACORDAM os Ministros do Tribunal de Contas da União, reunidos em Sessão do Plenário, com fundamento no art. 34 da Lei 8.443/1992, e ante as razões expostas pelo Relator, em:
9.1 conhecer dos embargos de declaração opostos por Mário Augusto Lopes Moysés, Márcio Ferreira do Nascimento e Jurema Camargo Monteiro para, no mérito, rejeitá-los;
9.2 notificar os embargantes a respeito desta deliberação.

Embargos de declaração contra acórdão que deu provimento parcial a pedidos de reexame interpostos pelos embargantes.

Ministério do Turismo, Associação Brasileira de Agências de Viagens-Ceará e Fundação XXVII de Setembro

3. Embargantes: Mário Augusto Lopes Moysés (CPF XXX.055.648-XX), Márcio Ferreira do Nascimento (CPF XXX.580.448-XX) e Jurema Camargo Monteiro (CPF XXX.060.558-XX)

Aroldo Cedraz.

13.1. Ministros presentes: Ana Arraes (Presidente), Benjamin Zymler, Aroldo Cedraz, Vital do Rêgo, Jorge Oliveira e Antonio Anastasia (Relator).
13.2. Ministro que alegou impedimento na Sessão: Aroldo Cedraz.
13.3. Ministro-Substituto convocado: Marcos Bemquerer Costa.
13.4. Ministros-Substitutos presentes: Augusto Sherman Cavalcanti, André Luís de Carvalho e Weder de Oliveira.

ANTONIO ANASTASIA

Ministro-Substituto Augusto Sherman

Examinam-se, neste processo de auditoria, embargos de declaração opostos por Mário Augusto Lopes Moysés, Márcio Ferreira do Nascimento e Jurema Camargo Monteiro ao Acórdão 616/2021-TCU-Plenário, relator Ministro Raimundo Carreiro, por meio do qual este Tribunal, entre outras medidas, deu provimento parcial aos pedidos de reexame dos ora embargantes, para reduzir os valores das multas aplicadas mediante o Acórdão 2991/2018-TCU-Plenário, relator Ministro-Substituto Augusto Sherman.
2. As condenações decorreram da constatação de irregularidades em procedimentos prévios à celebração de convênios entre o Ministério do Turismo e duas entidades: a Associação Brasileira de Agências de Viagens-Ceará e a Fundação XXVII de Setembro.
3. Transcrevo, a seguir, a instrução da Serur (peça 347) , ratificada por um dos diretores da unidade, por delegação do secretário (peça 348) , que apresenta proposta de não conhecer do recurso e, caso conhecido, negar-lhe provimento:
"INTRODUÇÃO
Cuidam-se de embargos de declaração em pedido de reexame em relatório de auditoria interposto por Jurema Camargo Monteiro (peça 311) , Márcio Ferreira do Nascimento (peça 314) e Mário Augusto Lopes Moysés (peça 317) , buscando a integração do Acórdão 616/2021-TCU-Plenário (peça 287) , por meio do qual os responsáveis tiveram provimento parcial de seus pedidos de reexame, com a redução da penalidade de multa fixada no Acórdão 2991/2018-TCU-Plenário (peça 164) .
Eis o extrato da decisão recorrida (Acórdão 616/2021-TCU-Plenário - peça 287) :
VISTOS, relatados e discutidos estes autos de Auditoria, em que se apreciam Pedidos de Reexame interpostos por ex-gestores do Ministério do Turismo contra o Acórdão 2991/2018-TCU-Plenário, mantido Acórdão 867/2020-TCU-Plenário (embargos de declaração) , por meio do qual este Tribunal rejeitou as razões de justificativa dos ora recorrentes e aplicou-lhes multas,
ACORDAM os Ministros do Tribunal de Contas da União, reunidos em Sessão do Plenário, diante das razões expostas pelo Relator, com fundamento nos arts. 33 e 48 da Lei 8.443/1992 c/c os arts. 285 e 286 do Regimento Interno do TCU, em:
9.1 conhecer dos pedidos de reexame interpostos por Carlos Paulo de Sousa, Francisca Regina Magalhães Cavalcante e Freda Azevedo Dias para, no mérito, negar-lhes provimento;
9.2 conhecer dos pedidos de reexame interpostos por Mário Augusto Lopes Moysés, Marta Feitosa Lima Rodrigues, Márcio Ferreira do Nascimento e Jurema Camargo Monteiro, para, no mérito, dar-lhes provimento parcial para reduzir o valor das multas aplicadas, modificando o item 9.1 do Acórdão 2991/2018-TCU-Plenário, que passa a apresentar a seguinte redação:
'9.1. aplicar aos responsáveis abaixo indicados, com fundamento nos arts. 1º, inciso IX, e 58, inciso II, da Lei 8.443/1992, as respectivas multas individuais, fixando-lhes o prazo de quinze dias, a contar das notificações, para que comprovem, perante este Tribunal, nos termos do art. 214, inciso III, alínea 'a', do RI/TCU, o recolhimento das referidas quantias ao Tesouro Nacional, atualizadas monetariamente desde a data do presente acórdão até as dos efetivos recolhimentos, se forem pagas após o vencimento, na forma da legislação em vigor:
	Responsável
	Valor da multa (R$) 

	Mário Augusto Lopes Moysés
	45.000,00

	Frederico Silva Costa
	20.000,00

	Francisca Regina Magalhães
	20.000,00

	Márcio Ferreira do Nascimento
	5.000,00

	Freda Azevedo Dias
	8.000,00

	Carlos Paulo de Souza
	8.000,00

	Jurema Camargo Monteiro
	4.000,00

	Luciano Paixão
	8.000,00

	Marta Feitosa Lima Rodrigues
	4.000,00

9.3 dar ciência desta deliberação aos recorrentes e demais interessados no processo. 
HISTÓRICO
Determina o e. Min. Raimundo Carreiro a instrução dos embargos declaratórios (peça 320) , buscando analisar obscuridades, omissões ou contradições na decisão que suscitem o conhecimento, provimento e concessão de efeito modificativo do recurso.
EXAME DE ADMISSIBILIDADE
São os critérios a serem observados na apreciação dos embargos declaratórios:
'A apreciação de embargos declaratórios no TCU observa os seguintes critérios: i) não se prestam para rediscussão do mérito nem para reavaliação dos fundamentos que conduziram à prolação do acórdão recorrido; ii) a contradição deve estar contida dentro dos termos do inteiro teor da deliberação atacada; iii) não há omissão quando a matéria é analisada na instrução da unidade técnica que consta do relatório e integra as razões de decidir da deliberação; iv) o julgador não está obrigado a apreciar todos e cada um dos argumentos desfiados pela parte, sendo suficiente que se atenha àqueles bastantes à formação de sua convicção acerca da matéria; v) eventual erro de julgamento deve ser corrigido por outra via recursal própria' (Acórdão 10919/2016-TCU-Segunda Câmara - Rel. Min. Marcos Bemquerer) .
No presente caso, os pontos levantados pelos embargantes não constituem novidade suficiente para o acolhimento dos embargos, conforme análise a ser empreendida, razão pela qual manifesta-se divergência à proposta positiva de admissibilidade contida nas peças 321-324, não se reconhecendo a ocorrência de obscuridades, omissões ou contradições.
EXAME DE MÉRITO
Delimitação
É objeto do recurso determinar a ocorrência de obscuridades, omissões ou contradições nos temas de responsabilidade dos recorrentes pela assinatura de notas técnicas e pelas irregularidades nos processos de aprovação de convênios.
Dos argumentos apresentados por Jurema Camargo Monteiro (Coordenadora-Geral de Marketing e Publicidade) e Márcio Ferreira do Nascimento (Diretor do Departamento de Promoção e Marketing Nacional) 
Alegam os recorrentes que a instrução que antecedeu o julgamento do recurso de reconsideração, bem como a decisão recorrida não enfrentaram a alegação de ilegitimidade quanto à ausência de competência para verificação dos itens irregulares (quantitativo de jornais e folhetos impressos) , por se tratar de competência da Coordenação Geral de Marketing e Publicidade.
Apontam a existência de contradição entre o entendimento da instrução com o voto condutor, uma vez que a instrução invocou precedentes de orientações gerais aplicáveis à época dos fatos, tendo aplicado novo entendimento (Acórdão 1090/2018-TCU-Plenário e 1.450/2018-TCU-Plenário) , sendo omisso quanto à vedação da aplicação de novo entendimento em prejuízo da embargante, em violação à LINDB e ao Decreto 9.830/2019.
Pleiteiam a incidência do princípio do venire contra factum proprium, impedindo que a Administração altere de forma repentina a forma de julgamento, não sendo possível a incidência de novo julgamento em relação aos fatos pretéritos.
Análise
Diversamente do que alegam os recorrentes, a questão da legitimidade foi abordada na instrução que antecedeu o julgamento (itens 73-75, peça 289, p.14) , uma vez que os embargantes assinaram em concordância com a Nota Técnica 110/2009 CGEV/DPMKN/SNPTur/MTur, de 30/12/2009 (peça 29) e, deste modo, a instrução afirmou a existência de 'um dever de vigilância em relação à produção das notas técnicas, não sendo possível afirmar a existência de uma atividade meramente formal, ignorando que a fiscalização da correição dos atos praticados pelos subordinados', sendo que na afirmação da existência de um dever de vigilância atribuído já se pressupõe a própria legitimidade dos responsáveis.
No caso da recorrente Jurema Camargo Correia, o dever de vigilância não era atribuível à Coordenação-Geral de Marketing e Publicidade, uma vez que a embargante, no exercício da função de Coordenadora-Geral de Eventos, detinha a competência de análise e emissão de parecer técnico de proposta, projeto ou parceria de ação promocional do produto turístico brasileiro (art. 57, I do Regimento Interno: Portaria MTur 109-B, de 11 de outubro de 2005) , tendo, no caso concreto, assinado a nota técnica que ensejou a aprovação da proposta da realização do'2º Seminário de Qualificação dos Agentes de Viagem'.
No mesmo sentido, o recorrente Márcio Ferreira do Nascimento, no exercício da função de Diretor do Departamento de Promoção e Marketing Nacional da Secretaria Nacional de Políticas do Turismo do Ministério do Turismo, e cossignatário da Nota Técnica 110/2009 CGEV/DPMKN/SNPTur/MTur, de 30/12/2009 (peça 29) , tinha a competência de fiscalização e vigilância das notas técnicas expedidas por entidades subordinadas (Coordenação-Geral de Eventos) , não se admitindo uma atividade de mera formalidade.
No que concerne à alegada existência de contradição entre a instrução e o voto condutor como fundamento para admissão dos embargos declaratórios, não se pode olvidar que as atividades da unidade técnica (Serur) e do Relator não estão no mesmo patamar jurídico, uma vez que a unidade técnica apenas presta uma atividade de assessoramento do Relator do processo:
Resolução TCU 324/2020
'Art. 47. A Serur tem por finalidade assessorar o relator de recurso interposto contra deliberação proferida pelo TCU em processos da área de controle externo.
Art. 48. Compete à Serur:
I - examinar a admissibilidade e instruir os recursos de reconsideração, de revisão e de pedido de reexame interpostos contra deliberação proferida pelo TCU;'
Ou seja, é absolutamente irrelevante, para efeitos de análise da admissão dos embargos declaratórios, o cotejo entre as opiniões emitidas pela unidade técnica e o titular do poder de julgamento (Plenário do TCU) . Somente existe relevância jurídica suficiente para o conhecimento do recurso a indicação de contradições no próprio julgamento exarado pelo órgão judicante, cabendo aos recorrentes indicar, de forma articulada, a existência de contradições no acórdão embargado.
Igualmente incabível as alegações de alteração de critério de julgamento em desfavor dos recorrentes: se a Nota Técnica fora assinada em 2009 (peça 29) , aos recorrentes seria necessário a indicação de um entendimento da Corte emitido à época dos fatos que justificasse a exclusão de responsabilidade por falhas sistêmicas do órgão.
Portanto, se os recorrentes apontam julgados ocorridos em 2018 (9 anos após os fatos sindicados - Acórdão 1090/2018-TCU-Plenário e 1.450/2018-TCU-Plenário) , fica evidenciado a inexistência de um entendimento consolidado à época dos fatos, não havendo, portanto, a incidência de novo entendimento prejudicial aos embargantes, mas a mera escolha do melhor entendimento para o julgamento do mérito da gestão.
Por fim, registre-se que o princípio do venire contra factum proprium tem como escopo as relações jurídicas civis, como consectário do princípio do pacta sunt sevanda, não tendo uma aplicação direta no processo administrativo. No caso das normas de Direito Processual, impõe-se a necessidade de coesão das decisões jurídicas, vedando a prolação de decisões ilógicas. Todavia, a mera escolha entre diversos entendimentos de julgamentos não significa a existência de uma contradição, mas expressa o próprio poder do órgão julgador de escolher a solução jurídica que melhor se amolda ao caso concreto.
Portanto, a insurgência dos recorrentes se revela uma tentativa de rediscussão do mérito do julgamento do pedido de reexame em sede de embargos declaratórios, em dissonância com a finalidade dos embargos de proceder correção de obscuridades, omissões ou contradições (art. 34 da Lei 8.443/92) .
Dos argumentos apresentados por Mário Augusto Lopes Moysés (Secretário Executivo do Ministério do Turismo) 
Afirma o recorrente a existência de diversos órgãos vinculados na estrutura do Ministério do Turismo como consectário da desconcentração administrativa, afastando a responsabilidade do Secretário-Executivo. Assevera que a competência fiscalizatória contida no art. 84, IV e V do Regimento Interno não importaria de forma razoável a responsabilização do agente público, uma vez que a expedição do Memorando-Circular 24/2009/SE/MTur indicaria a ação diligente do gestor, não sendo exigível a responsabilização pela existência de órgãos próprios de análise técnica.
Entende pela impossibilidade de se adotarem posições em contrariedade às posições técnicas dos órgãos competentes, cabendo exclusivamente à Secretaria Nacional de Programas de Desenvolvimento do Turismo a responsabilidade pelas análises técnicas, pleiteando a incidência do julgamento contido no Acórdão 2404/2015-TCU-Segunda Câmara (Rel. Min. Ana Arraes) , distinguindo a ação de agentes políticos (Ministros e Secretários de Estado) e corpo técnico, também em sintonia com o julgamento contido no Acórdão 2323/2016-TCU-Plenário (Rel. Min. Benjamin Zymler) .
Alega o recorrente a ocorrência de omissão pela ausência da análise das razões suscitadas em sede de pedido de reexame, com violação aos princípios da motivação, sem a existência de uma adequada discussão sobre o contexto fático e jurídico.
Análise
Diversamente do que alega o recorrente, durante o exercício da função de Secretário Executivo do Ministério do Turismo à época das ocorrências, o gestor teve sua responsabilidade reafirmada no julgamento do recurso, no sentido de que as medidas adotadas seriam insuficientes para a correção das falhas sistêmicas na análise dos projetos, verbis:
'16. No que concerne à conduta do então secretário-executivo, anoto que a expedição de comunicação interna orientando sobre a necessidade de aplicação de acórdão do TCU não o exime de suas responsabilidades. Cabia a esse dirigente adotar medidas efetivas para a mudança dos procedimentos, bem como o acompanhamento quanto ao cumprimento das determinações deste Tribunal. Não se verifica providência alguma para corrigir as falhas que ocorriam sistematicamente nas análises dos projetos.'
 (Voto Condutor do Acórdão 616/2021-TCU-Plenário. Rel. Min. Raimundo Carreiro) 
Portanto, não existe omissão ou a ausência de motivação na decisão, uma vez que a discussão pretendida pelo embargante é a discussão do próprio mérito do julgamento, buscando afastar a existência de responsabilidade pela alegação de ausência de razoabilidade pelas responsabilidades decorrentes das irregularidades técnicas observadas.
Ou seja, busca o recorrente, pela via estreita do recurso manejado, rediscutir o mérito do julgamento do pedido de reexame, de um tema que já foi analisado no julgamento originário, no sentido de apontar a insuficiência das medidas adotadas pelo ora embargante, verbis:
'23. Prova disso está no fato de que, mesmo tendo sido alertados em outros processos referentes a períodos anteriores aos tratados nos presentes autos e mesmo tomando ciência das irregularidades que vinham ocorrendo na celebração de outros diversos convênios, os gestores do MTur, sobretudo o Secretário Executivo do Ministério, Mário Augusto Lopes Moysés, mantiveram o mesmo modus operandi, em afronta aos normativos regentes da matéria elaborados pelo próprio órgão.'
 (Acórdão 2991/2018-TCU-Plenário. Voto Revisor Min. Benjamin Zymler) 
Não se ignoram outras situações em que o responsável foi exonerado da responsabilidade, a exemplo do Acórdão 3611/2013-TCU-Plenário (Rel. Min. Benjamin Zymler) , inclusive mencionado na decisão originária, precisamente pelo acolhimento de pareceres de unidade técnica:
'47. O Sr. Mário Augusto Lopes Moysés, secretário executivo do MTur à época da celebração do ajuste, foi chamado a apresentar justificativas para a celebração do convênio com entidade privada sem fins lucrativos que não detinha qualificação técnica e capacidade operacional para execução da avença.
48.	O responsável logrou êxito em comprovar que, apesar de ter sido o signatário do ajuste, o fez com base em pareceres técnico e jurídico que atestaram a existência de condições técnicas e operacionais da entidade proponente e não apresentaram óbice à celebração do convênio. 
49.	Apesar de a presunção de veracidade do parecer não ser absoluta, não entendo que coubesse ao responsável o dever de provar o contrário daquilo apontado pelas áreas técnica e jurídica no caso em questão. Além disso, não se vislumbram nos autos elementos que induzam a crer que o responsável concorreu de alguma forma para o ilícito.
50.	Entendo não ser razoável responsabilizar o ex-secretário executivo por ter celebrado o convênio com base em pareceres falhos. Nesse sentido, pugno pelo acolhimento das razões de justificativa apresentadas pelo Sr. Mário Augusto Lopes Moysés.'
 (Acórdão 3611/2013-TCU-Plenário. Rel. Min. Benjamin Zymler) 
Todavia, o presente caso desafia elementos particulares que desbordam da mera discussão sobre acolhimento de pareceres técnicos elaborados por instâncias inferiores, uma vez que a forma de operacionalização dos convênios importava um controle permissivo em relação às condições técnicas das entidades que recebiam os recursos públicos federais:
'19. É que as condutas irregulares imputadas aos responsáveis não podem ser tratadas de forma individualizada e isolada uma das outras, mas, sim, analisadas dentro de um contexto em que recursos financeiros oriundos de emendas parlamentares eram reiteradamente alocados no Ministério do Turismo para posterior transferência voluntária a várias entidades sem fins lucrativos, não se sabendo com que objetivo específico, já que as referidas entidades não detinham condições técnicas ou operacionais de executarem os objetos dos ajustes firmados.'
Note-se portanto que a responsabilidade não se circunscreve ao mero acolhimento de pareceres de unidades técnicas, mas à própria tibiez na adoção de medidas efetivas para o aprimoramento do processo de expedição de pareceres técnicos, omissão imputável ao Secretário Executivo do Ministério, uma vez que, em ambos os julgamentos, foi determinado que a única medida adotada no sentido de dar notícia das decisões do TCU por meio do Memorando-Circular 24/2009/SE/MTur seria uma medida insuficiente para evidenciação da ação proba por parte do gestor.
Portanto, a responsabilização do Secretário-Executivo não se resolve pela questão de desconcentração administrativa, uma vez que o foco da irregularidade não eram os pareceres emitidos de forma isolada, mas o contexto administrativo dos procedimentos de aprovação de projetos de entidades sem fins lucrativos, cuja responsabilidade é atribuível às instâncias superiores, competentes para procederem alterações efetivas que pudessem aprimorar o controle na seleção das entidades conveniadas.
No mesmo sentido, a distinção entre ação atribuída a agentes políticos e agentes técnicos não é relevante para eximir a responsabilidade do recorrente, uma vez que os julgamentos contidos nos Acórdão 2.404/2015-TCU-2 Câmara e Acórdão 2323/2016-TCU-Plenário tratavam de irregularidades pontuais, diversamente do presente caso, em que havia recorrência nas irregularidades, verificadas de forma sistêmica na atuação do setor técnico, exigindo novos arranjos no sentido de correção dos rumos da gestão.
Assim, sob a argumentação de omissão, o recorrente busca apresentar novos argumentos para a rediscussão do mérito do julgamento do pedido de reexame, não existindo omissões a serem sanadas pela via dos embargos.
Conclusões
Verificada a ausência dos pressupostos de recorribilidade, quais sejam, a omissão e a contradição na decisão recorrida, considerando que o apelo se mostra apenas como irresignação ao mérito da decisão, não trazendo qualquer elemento adicional que não tenha sido apreciado no julgamento do pedido de reexame, é de se negar conhecimento aos embargos interpostos.
PROPOSTA DE ENCAMINHAMENTO
Deste modo, submete-se à consideração superior a presente análise dos embargos de declaração em recurso de reconsideração contra o Acórdão 616/2021-TCU-Plenário, propondo, nos termos do art. 32 e 33 da Lei 8.443/92, o não-conhecimento do recurso e, caso conhecido, a negativa de provimento."
É o Relatório.

Não autou

EMBARGOS DE DECLARAÇÃO. AUDITORIA. CONVÊNIO. MINISTÉRIO DO TURISMO. IRREGULARIDADES NA CELEBRAÇÃO E EXECUÇÃO. REJEIÇÃO DAS RAZÕES DE JUSTIFICATIVA DOS RESPONSÁVEIS. MULTA. PEDIDO DE REEXAME. CONHECIMENTO. CIRCUNSTÂNCIA ATENUANTE QUANTO A UMA IRREGULARIDADE. PROVIMENTO PARCIAL PARA RECURSOS DE QUATRO RECORRENTES. REDUÇÃO DO VALOR DA MULTA. NEGATIVA DE PROVIMENTO PARA OS DEMAIS. EMBARGOS DE DECLARAÇÃO. CONHECIMENTO. AUSÊNCIA DAS SUPOSTAS FALHAS APONTADAS. REJEIÇÃO. COMUNICAÇÕES.

RELATÓRIO DE AUDITORIA (RA)

Examinam-se, neste processo de auditoria, embargos de declaração opostos por Mário Augusto Lopes Moysés, Márcio Ferreira do Nascimento e Jurema Camargo Monteiro ao Acórdão 616/2021-TCU-Plenário, relator Ministro Raimundo Carreiro, por meio do qual este Tribunal, entre outras medidas, deu provimento parcial aos pedidos de reexame dos ora embargantes, para reduzir os valores das multas aplicadas mediante o Acórdão 2991/2018-TCU-Plenário, relator Ministro-Substituto Augusto Sherman.
2. As condenações decorreram da constatação de irregularidades em procedimentos prévios à celebração de convênios entre o Ministério do Turismo e duas entidades: a Associação Brasileira de Agências de Viagens-Ceará e a Fundação XXVII de Setembro.
3. A Serur (peças 347 e 348) propõe não conhecer do recurso e, caso conhecido, negar-lhe provimento.
4. Desde já, acolho a análise realizada na objetiva e bem elaborada instrução da unidade técnica, discordando apenas da admissibilidade, pois entendo que esta Corte deve conhecer dos embargos.
5. Caso este Tribunal não conhecesse dos embargos sempre que concluísse pela ausência das falhas alegadas, nunca haveria decisão de mérito no sentido de rejeitá-los e os embargos admitidos seriam sempre acolhidos. 
6. Não é por outro motivo que, há tempos, a jurisprudência do TCU entende que, para que os embargos de declaração sejam conhecidos, além de cumprir os demais requisitos legais e regimentais, devem conter clara menção à parte específica do acórdão - incluídas sua fundamentação e parte dispositiva - em que teria ocorrido um dos equívocos passíveis de correção por esse instrumento impugnatório. Exemplos de deliberações nesse sentido: Acórdão 108/2019-TCU-Plenário, relator Ministro  Walton Alencar Rodrigues, 14.039/2018-TCU-1ª Câmara, relator Ministro José Múcio Monteiro, e 6.470/2009-TCU-1ª Câmara, relator Ministro Augusto Nardes.
7. Assim, como os declaratórios em exame cumprem esses pressupostos, penso que devem ser conhecidos.
8. No entanto, reiterando minha concordância com a essência do exame da Serur, que afasta a ocorrência das omissões e contradições alegadas, entendo que os embargos devem, no mérito, ser rejeitados.
9. As alegações de Márcio Ferreira do Nascimento (peça 314) e Jurema Camargo Monteiro (peça 311) são bastante semelhantes. Em síntese, apontam supostas: omissão do julgado por não ter enfrentado sua alegação recursal de ilegitimidade quanto à sua "responsabilização pela análise da proposta que importou a assinatura do Convênio 729.519/2009"; contradição entre o voto condutor e a instrução; e defendem ter havido "violação ao princípio da 'venire contra factum proprium', que determina que a Administração Pública não pode promover alterações repentinas no seu padrão decisório".
10. Contudo, como bem mostra a Serur, a alegada ilegitimidade passiva foi devidamente analisada em sua instrução (itens 73-75) , que foi reproduzida no relatório (peça 289) que acompanhou a decisão questionada. Portanto, não houve a omissão quanto a esse argumento.
11. Ademais, não há a possibilidade de haver contradição entre a posição adotada pela unidade técnica instrutora, cuja atuação é no sentido de fornecer subsídios para a deliberação do Colegiado do TCU, e o voto apresentado pelo relator do feito, que, por sua vez, constitui a própria fundamentação do acórdão. Diante da proposta da secretaria, cabe aos ministros, auxiliados também por suas assessorias, formarem seu próprio juízo de valor que, naturalmente, pode ser divergente do formulado pela equipe técnica.
12. Nesse ponto, cabe outro esclarecimento a respeito da contradição. O que se permite corrigir em sede de embargos de declaração é a existência de proposições inconciliáveis no bojo da fundamentação ou nela em relação à parte dispositiva. É o caso, por exemplo, do voto em que se apresentam, no início, justificativas para demonstrar que determinada conduta é irregular e passível de aplicação da inabilitação prevista no art.60 da Lei 8.443/1992 e, em suas conclusões, afirma que as contas do responsável devem ser julgadas regulares. Ou ainda, da apreciação da aposentadoria em que o voto é todo no sentido da legalidade do ato, mas a parte dispositiva do acórdão é pela negativa de registro do ato. Argumentos com base em supostas contradições de outras naturezas devem ser manejados em instrumento próprio - os recursos de mérito (pedido de reexame, recurso de reconsideração ou recurso de revisão) .
13. Com relação ao princípio do venire contra factum proprium, não caberia seu exame nesta ocasião, por não representar nenhum dos erros sujeitos a declaratórios. Todavia, não posso deixar de destacar a impossibilidade de sua aplicação da forma como pretendem os embargantes. Trata-se de preceito associado sobretudo a contratos, cuja força cogente deve ser respeitada (pacta sunt servanda) e, no caso em exame, não pode ser utilizado para invalidar a escolha absolutamente legítima deste Tribunal por uma linha jurisprudencial que foi reconhecida como preponderante.
14. Tampouco pode ser acolhidas as alegações de Mário Augusto Lopes Moysés, que, ao longo da quase totalidade de sua peça impugnatória, apresentou argumentos de mérito para sustentar a inadequação de sua condenação. Pelos motivos já expostos, esses argumentos não serão examinados.
15. Adicionalmente, o responsável afirma haver omissão, por entender que "não houve a detida e necessária análise das razões suscitadas em sede de pedido de reexame", sendo violado os princípios da motivação.
16. Mais uma vez, tenta-se inoportunamente rediscutir o mérito. A suposta análise inadequada é tão somente a que foi realizada em sentido distinto do defendido pelo embargante. Na realidade, o voto e a análise que foi a ele incorporada (parágrafo 12 do voto) apresentam clara e completa fundamentação, não havendo necessidade de correção alguma por meio de embargos. Ainda assim, considero pertinente a análise efetuada pela Serur acerca dessa alegação.
17. Diante do exposto, como não ocorreram as supostas omissões e contradições, devem ser rejeitados os embargos de declaração apresentados por Mário Augusto Lopes Moysés, Márcio Ferreira do Nascimento e Jurema Camargo Monteiro.
Assim, voto para que o Tribunal acolha o acórdão que ora submeto a este Colegiado.
TCU, Sala das Sessões, em 11 de maio de 2022.
ANTONIO ANASTASIA
Relator